ACORDAO-COMPLETO-2111338

ACÓRDÃO 696/2019 ATA 9/2019 - PLENÁRIO

VISTOS, relatados e discutidos estes autos em que se aprecia recurso de revisão interposto por José Maria Marques Rosa, ex-prefeito do Município de Abelardo Luz/SC, contra o Acórdão 1072/2012-TCU-Primeira Câmara, por meio do qual teve suas contas julgadas irregulares e foi condenado ao pagamento de débito e multa.
ACORDAM os Ministros do Tribunal de Contas da União, reunidos em Sessão Plenária, diante das razões expostas pelo Relator, em:
9.1. com fundamento nos arts. 32, inciso III, e 35, inciso II, da Lei 8.443/1992, conhecer e dar provimento ao presente recurso de revisão, para reformar o Acórdão 1072/2012-TCU-Primeira Câmara e julgar regulares com ressalva as contas de José Maria Marques Rosa, dando-lhe quitação;
9.2. dar ciência deste acórdão ao recorrente e à Procuradoria da República em Santa Catarina.

Recurso de revisão contra decisão que julgou irregulares as contas especiais do recorrente em razão da não comprovação de parte das despesas realizadas por meio de convênio firmado para a construção de um sistema de resíduos sólidos, com usina de reciclagem e aterro sanitário.

Município de Abelardo Luz/SC.

3. Responsáveis/Recorrentes:
3.1. Responsáveis: João Maria Marques Rosa (XXX.866.859-XX); 
3.2. Recorrente: João Maria Marques Rosa (XXX.866.859-XX).

13.1. Ministros presentes: José Mucio Monteiro (Presidente), Walton Alencar Rodrigues, Benjamin Zymler, Augusto Nardes, Aroldo Cedraz, Raimundo Carreiro e Bruno Dantas (Relator).
13.2. Ministro-Substituto presente: Marcos Bemquerer Costa.

BRUNO DANTAS

Ministro-Substituto Augusto Sherman Cavalcanti.

Cuidam os autos de recurso de revisão interposto por José Maria Marques Rosa, ex-Prefeito de Abelardo Luz/SC, em face do Acórdão 1072/2012-TCU-Primeira Câmara, por meio do qual o TCU julgou irregulares suas contas especiais referentes ao Convênio 1.495/2000, celebrado entre a Fundação Nacional de Saúde - Funasa - e o município, que visou à construção de um sistema de resíduos sólidos, com usina de reciclagem e aterro sanitário.
No voto condutor do acórdão recorrido, o Relator concluiu que houve débito no montante de R$ 80.779,94, equivalente à diferença entre o valor total transferido, R$ 146.250,00, e o valor dos itens executados, R$ 65.470,06, levantados pela Funasa no Relatório de Visita Técnica 02 (peça 8, p. 34) . Destarte, julgou irregulares suas contas, condenou-o ao pagamento da importância de R$ 80.779,94 e aplicou-lhe a multa do art. 57 da Lei 8.443/1992, dentre outras medidas contidas no decisum.
Importante mencionar que tal deliberação foi mantida mediante o Acórdão 3803/2013-TCU-Primeira Câmara, o qual negou provimento ao recurso de reconsideração interposto, bem como por meio do Acórdão 5590/2013-TCU-Primeira Câmara, que não conheceu dos embargos declaratórios opostos pela parte.
Em sua manifestação à peça 78, a secretaria de recursos propõe, em pareceres uniformes, o seu conhecimento e, no mérito, a negativa de provimento, com a manutenção da deliberação recorrida, conforme denota o exame de mérito a seguir transcrito, o qual contou com a anuência do corpo diretivo da unidade (peça 79) :
"EXAME DE MÉRITO
4.	Delimitação
4.1.	Os presentes recursos têm por objeto examinar: 
	a)  se a realização de vistoria pela entidade concedente sem comunicação prévia ao responsável e o indeferimento de pedido de nova vistoria caracterizam ofensa ao princípio da ampla defesa e do contraditório; 
	b)  se restou demonstrado nos autos a inexecução dos itens que fundamentaram o débito;
	c) se estão presentes nos autos os requisitos necessários à responsabilização do recorrente.
5.	Da alegação de ofensa ao princípio da ampla defesa e do contraditório
5.1.	O recorrente sustenta ofensa ao princípio da ampla defesa e do contraditório com base nos seguintes argumentos (peça 68, p. 4-6) : 
a)	Não foi comunicado previamente da vistoria realizada em 10/6/2005;
b)	Teve seu pedido para realização de novo vistoria indeferido pela Funasa, não lhe sendo oportunizados esclarecimentos, por ele requeridos, acerca de inconsistências existentes nos pareceres das vistorias.
Análise: 
5.2.	A irresignação do recorrente quanto à violação ao princípio da ampla defesa e do contraditório não merece prosperar. Apresenta, para tanto, argumentos relativos a procedimentos pertinentes à fase interna da Tomada de Contas Especial, como a comunicação prévia para acompanhamento de vistoria. 
5.3.	Cumpre ressaltar que a observância do devido processo legal e seus consectários lógicos, ampla defesa e contraditório, exige, não sua acepção formal, respeito às garantias processuais e às demais normas procedimentais do processo, as quais são previamente estabelecidas em lei. No caso de Tomada de Contas Especial, tais procedimentos são disciplinados pela Lei 8.443/1992 e pelo Regimento Interno do TCU, bem como por demais atos normativos infralegais, tais como a Instrução Normativa TCU 71/2012.
5.4.	Assim, em consonância com essas normas e conforme jurisprudência pacífica desta Corte de Contas, o momento propício de defesa do responsável é a fase externa da TCE, a qual se desenvolve no âmbito dos Tribunais de Contas. É nessa segunda fase que devem ser observados os princípios constitucionais da ampla defesa e do contraditório, com a rigorosa observância do devido processo legal consubstanciado na Lei 8.443/1992, e demais normas pertinentes (Acórdão 3487/2010-TCU-Primeira Câmara, 4.737/2008-TCU-Segunda Câmara, 2.041/2008-TCU-Segunda Câmara, 1.941/2008-TCU-Plenário, 2.998/2008-TCU-Segunda Câmara, 2.599/2008-TCU-Segunda Câmara e 1.467/2008-TCU-Plenário) .
5.5.	No caso, os princípios constitucionais do contraditório e da ampla defesa se concretizaram com a citação válida pelo TCU, com a devida apreciação das alegações de defesa aduzidas pelo responsável (peça 15, p. 17-26) e com a oportunidade de interpor recursos (peças 23 e 52) , ocasiões em o ex-Prefeito exerceu suas prerrogativas de defesa e buscou refutar os motivos de fato e de direito que fundamentaram a sua condenação.
5.6.	Desse modo, tendo em vista ainda o conhecimento do presente recurso de revisão, em que novamente lhe é oportunizado o direito de defesa, a tese apresentada de ofensa ao princípio da ampla defesa e do contraditório não deve ser acolhida.
6.	Da alegação de insuficiência de provas para a condenação do recorrente
6.1.	O recorrente alega divergências entre os fundamentos utilizados pelo TCU em sua condenação e os laudos de vistoria da Funasa. Apresenta, ainda, questionamentos quanto aos quatro itens previstos na obra da obra: terraplanagem, obras de arte especiais, infraestrutura e paisagismo.
Infraestrutura
6.2.	No tocante às mantas PEAD, alega que o carimbo de recebimento de material registrado no verso da nota fiscal acostada à peça 19, p. 8 comprovaria o fornecimento e a instalação das mantas nas sete trincheiras (peça 68, p. 8) . Como o verso dos documentos não foi reproduzido na prestação de contas, o recorrente apresenta novamente o documento, com o respectivo verso, à peça 71, p. 2. 
6.3.	O recorrente mostra irresignação quanto ao fato de o Relatório de Vistoria 03 não ter sido conclusivo, ao solicitar o envio do processo para a Coordenação Geral de Engenharia Sanitária (CGESA) da Funasa para emissão de parecer final. Alega que não pode ser responsabilizado pela morosidade e ineficiência do Poder Público, visto que a nova vistoria somente foi realizada mais de um ano depois, não tendo se manifestado quanto à execução dos itens controvertidos e sobre a quantidade de trincheiras que encontraram no local (peça 68, p. 9-10) . Diante disso, requer a intimação do técnico da DIESP-SC, para que esclareça se os itens apontados no ofício 163/2003-F, enviado ao município em 1º/10/2003, foram executados (peça 68, p. 23) .
6.4.	Apresenta fotografias, obtidas a partir das vistorias 2 e 3, as quais demonstrariam a evolução da obra e a execução das sete trincheiras, bem como impermeabilização e a instalação dos tubos de extração de gases (peça 68, p. 10-12) . 
6.5.	No tocante à espessura da geomembrana, sustenta que não houve fundamentação da Funasa quanto à discordância da alteração, de 1,5mm para 0,8mm. Segundo o recorrente, a concessão de licença ambiental de operação pela Fundação do Meio Ambiente demonstraria o atingimento do objetivo de proteção do solo (peça 10, p. 3) . Sustenta, ainda, que a modificação da espessura se pautou no princípio da economicidade, pois, diante da escassez dos recursos, não havia outro meio para que o município construísse o aterro sanitário (peça 68, p. 19) .
Terraplanagem
6.6.	Menciona declarações dos funcionários municipais que teriam participado da construção do aterro sanitário, anexadas ao recurso, as quais confirmariam a execução de todos os itens do projeto, bem como a necessidade de sua alteração quanto à terraplanagem, em face da péssima qualidade do solo (peça 68, p. 12) .
Paisagismo
6.7.	Afirma que em ofício enviado em novembro/2003 foi informado o plantio dos arbustos, fato corroborado por imagens constantes do Parecer 110/2005 (peça 68, p. 14) . Apresenta declaração de servidor municipal (peça 71, p. 60) , em que afirma terem sido plantados mil arbustos e realizada a regularização do solo (transporte de terra) . Informa, ainda, que houve a necessidade de trazer terra de outros lugares em decorrência da péssima qualidade do solo (peça 38, p. 15) .
Obras de Arte Especial
6.8.	Quanto aos tubos de extração de gases e ao poço de controle, afirma que esses itens foram instalados no mesmo período do plantio dos arbustos, conforme mostrariam as imagens constantes do Relatório de Visita Técnica 03 (peça 38, p. 15) .
Análise:
6.9.	Antes da análise dos argumentos apresentados pelo recorrente, faz-se necessária uma breve exposição das principais evidências que fundamentaram as conclusões desta Corte, obtidas a partir das três visitas técnicas de fiscalização efetuadas pela Funasa, com os respectivos relatórios. 
6.10.	Na primeira visita técnica (peça 6, p. 13-16) , realizada em 11/2/2003, verificou-se que a obra se encontrava em total abandono e parada, não obstante a proximidade do termo final de vigência do ajuste, estabelecido para o mesmo mês, em 25/2/2003.
6.11.	Na segunda visita técnica (peça 8, p. 22-34) , realizada em 17/6/2003, aferiu-se que somente 34,95% do plano de trabalho avençado fora concluído, montante equivalente a R$ 65.470,06, constando-se inexecução nos quatro itens previstos no orçamento: (1) terraplanagem, (2) obras de arte especiais, (3) infraestrutura e (4) paisagismo. 
6.12.	Em relação à terraplanagem, constatou-se que não houve o transporte de material escavado no montante previsto, estimando-se o percentual de execução em 10% do que havia sido pactuado (custo executado de R$ 2.398,50 frente ao custo previsto de R$ 23.985,00) .
6.13.	No tocante ao item obras de arte especial, verificou-se a inexecução dos tubos para extração de gases e do poço de controle. 
6.14.	Em relação à infraestrutura, apontou-se a implantação parcial da manta PEAD. O projeto previa a construção de sete trincheiras para deposição do lixo séptico a serem impermeabilizadas com a manta, porém apenas duas haviam sido concluídas, representando 225m2 instalados frente aos 8.100m2 previstos. Foi constatada, ainda, divergência quanto à espessura da manta instalada: enquanto a especificação do projeto previa espessura de 1,5mm, a manta instalada apresentava espessura de 0,8mm.
6.15.	No tocante ao paisagismo, apontou-se a inexecução do plantio de arbustos na área da usina de reciclagem, orçados originalmente em R$ 4.560,00.
6.16.	A terceira visita técnica foi realizada em 22/6/2004 (peça 10, p. 32-35) , em atendimento à solicitação do recorrente, o qual informou que a obra fora concluída e se encontrava em funcionamento (peça 10, p. 28) . No relatório da visita técnica, o engenheiro responsável pela fiscalização solicitou o encaminhamento do processo para a Coordenação Geral de Engenharia Sanitária (CGESA) da Funasa, para que fosse analisado por técnico especialista em resíduo sólido. Como fundamentação para essa proposta, alegou dificuldades para a emissão de novo relatório final, 'diante das diferentes documentações técnicas encaminhadas pela Prefeitura Municipal, e em função de ocorrências de situações conflitantes verificadas durantes as visitas técnicas anteriores, além das visitas prévias e de acompanhamento' (peça 10, p. 35) . 
6.17.	Assim, em 10/6/2005, a Coordenação Geral de Engenharia Sanitária da Funasa emitiu parecer técnico, no qual informou que a obra se encontrava totalmente abandonada e inoperante, reprovando a prestação de contas, ante a execução parcial de apenas 34,95% do objeto (peça 10, p. 40-41) .
6.18.	Com base nesses relatórios a após a análise da defesa do ex-Prefeito, o TCU estimou o valor devido, a partir da diferença entre o valor total transferido - R$ 146.250,00 - e o valor dos itens executados - R$ 65.470,06, totalizando R$ 80.779,94.
6.19.	Sintetizados os principais fatos, procede-se à análise das razões recursais.
6.20.	O recorrente apresenta, como meios de prova para demonstrar a execução do plano de trabalho, carimbo de recebimento registrado no verso de nota fiscal, fotografias e declarações.
6.21.	Quanto ao carimbo, apresentado pelo recorrente para fins de comprovação do fornecimento e instalação das mantas nas sete trincheiras, ele representa tão somente o atesto de recebimento de material por parte do servidor. Contudo, a mera aquisição de material não permite, por si só, demonstrar que ele foi corretamente empregado no aterro sanitário, conforme o projeto pactuado. Falta, portanto, o elemento probatório que demonstre a execução do projeto.
6.22.	As fotografias, por sua vez, não são meios de prova suficientes ou adequados para demonstrar a execução dos itens da obra, pois não permitem a aferição de seus pressupostos mínimos, como quantitativos e a correição da instalação. Por mais que apontem modificação visual do projeto, não possibilitam aferir a conclusão das trincheiras e a instalação dos tubos de extração de gases, nos termos e quantidades especificados no projeto. Tampouco possibilitam atestar se houve a instalação dos 8.100m2 previstos de manta PEAD, bem como a espessura da manta instalada.
6.23.	Da mesma forma, declarações de funcionários não se prestam à comprovação da execução física. Nesse sentido é a jurisprudência desta Corte, para a qual declarações de terceiros, isoladamente, não são suficientes para demonstrar que recursos públicos foram regularmente aplicados na consecução do objeto pactuado, por possuírem baixa força probatória. Assim, segundo entendimento já pacificado do TCU, essas declarações atestam tão somente a existência da declaração, mas não do fato declarado (Acórdão 6942/2015-TCU-Primeira Câmara, 6.723/2015-TCU-Primeira Câmara, 7.580/2015-TCU-Primeira Câmara, 8.938/2015-TCU-Segunda Câmara, 512/2016-TCU-Segunda Câmara, entre outros) .
6.24.	Mesmo que considerados no conjunto, os documentos apresentados pelo recorrente (recibo, fotografias e declarações de terceiros) não comprovam a execução do objeto pactuado. Aceitar esses elementos como prova da execução do sistema de resíduos sólidos significaria, em última análise, ignorar todos os procedimentos e requisitos estabelecidos pelo ordenamento jurídico para a regular liquidação da despesa. 
6.25.	Nesse contexto, o recorrente alega que, após informar que a obra fora finalizada, solicitou à Funasa a aprovação do Convênio. Contudo, o relatório da visita técnica de acompanhamento (Relatório de Visita Técnica 03) , ao não ter sido conclusivo, teria prejudicado a sua pretensão quanto à comprovação da execução dos itens controvertidos. Sustenta, ainda, que 'não pode ser responsabilizado pela morosidade e ineficiência do Poder Público', tendo em vista a não emissão de parecer conclusivo em tempo hábil (peça 68, p. 9) . Requer a intimação de técnico da Funasa para que esclareça se os itens apontados no ofício 163/2003-F foram executados.
6.26.	Esses argumentos, no entanto, não merecem ser acatados, por diversos motivos.
6.27.	Ao celebrar o convênio, o ente municipal se comprometeu a cumprir o objeto pactuado, dentro do prazo estabelecido no ajuste. Nesse ponto, cumpre destacar que a primeira visita técnica realizada pela Funasa ocorreu em fevereiro de 2003, mesmo mês do término da vigência do convênio, ocasião em que se esperava estar a obra pronta. Nesta visita, o técnico registrou que a obra se encontrava em 'total abandono e parada' (peça 6, p. 14) .
6.28.	A segunda visita técnica ocorreu em junho de 2003, após, portanto, o término da vigência do convênio, e a partir dela foi registrada a execução parcial de apenas 34,95% do que foi pactuado, dando origem ao débito imputado ao recorrente.
6.29.	Em maio de 2004, mais de um ano após o término da vigência do Convênio, o então Prefeito solicitou sua aprovação, informando que a obra estava pronta (peça 10, p. 28) . 
6.30.	Observa-se, do exposto, que não foi a morosidade ou a ineficiência do Poder Público federal que prejudicou o recorrente, mas sim a morosidade e ineficiência da administração municipal. 
6.31.	No tocante ao requerimento para intimação de técnico da Funasa, ressalta-se que a jurisprudência desta Corte de Contas há muito consolidou o entendimento de que constitui ônus do gestor a produção das evidências necessárias para comprovar o adequado uso dos recursos públicos, consoante disposições contidas no artigo 70, parágrafo único, da Constituição Federal, e no art. 93 do Decreto-lei 200/1967, não cabendo a este Tribunal, portanto, intimar terceiros para que esclareça questões as quais seriam atribuição do recorrente. Cabe, portanto, ao ex-Prefeito, carrear aos autos os meios de prova lícitos que favoreçam a sua defesa.
6.32.	Quanto ao fato de o Relatório de Visita Técnica 03 não ter sido conclusivo, ressalta-se que, conforme mencionado na proposta de deliberação do acórdão recorrido, não houve registro, nesta fiscalização, de progressos na realização dos serviços previstos. Desse modo, as irregularidades apontadas no relatório anterior (segunda visita técnica) permaneceram, não obstante a informação de que a obra fora concluída e se encontrava em funcionamento, consignada no Ofício 164/2004, emitido pelo ex-Prefeito. Informação esta que, posteriormente, mostrou-se ineficaz, ante a constatação da Funasa, em junho de 2005, acerca da inoperância e abandono da usina de reciclagem e do aterro sanitário.
6.33.	Por fim, com relação as justificativas apresentadas pelo recorrente para a espessura da manta instalada, ressalta-se que, não obstante se tratar de irregularidade, a espessura não foi considerada para fins de quantificação do débito. Conforme se observa do segundo relatório de vista técnica (peça 8, p. 34) , a manta que havia sido instalada até aquela ocasião (225m2) foi considerada como parte da obra executada, apesar de apresentar espessura inferior à especificada no projeto. Desse modo, no tocante a este item, o débito não decorreu da espessura da manta instalada, mas sim da não instalação da manta na área restante prevista (8100 m2) .
6.34.	A par dos argumentos expostos, verifica-se que a tese do recorrente acerca da insuficiência de provas para a sua condenação não merece prosperar.
7.		Dos requisitos para a responsabilização do recorrente
7.1.	O recorrente sustenta, em síntese, que não estão presentes os requisitos necessários à sua responsabilização, tal como a caracterização de conduta improba, má-fé, dolo, culpa ou desvio de finalidade.
7.2.	Alega que restou comprovada, nos autos, conforme apontam os ofícios enviados em 1/10/2003, 6/11/2003 e 11/5/2004, a boa-fé do gestor, em face das tentativas de cumprimento do objeto, mesmo diante do pedido de exoneração do engenheiro responsável pela obra e da ausência de tempo hábil para realização de concurso público para a contratação de outro profissional (peça 68, p. 18-19) .
7.3.	Menciona decisões desta Corte de Contas em que afasta a ocorrência do dano ao erário quando verificados o cumprimento do objeto e o benefício da comunidade (peça 68, p. 21) . Discorre sobre a boa-fé na sua acepção objetiva (peça 68, p. 22) .
7.4.	Por fim, requer, caso permaneça a condenação em débito, que haja o reconhecimento da responsabilidade solidária do técnico responsável pelo projeto e execução, bem como da empresa executora da obra e seu respectivo responsável técnico (peça 68, p. 23) .
Análise:
7.5.	Não elidido o dano ao erário, cumpre analisar a plausibilidade jurídica da sua imputação ao recorrente, bem como as arguições acerca do dolo, da culpa e da boa-fé.
7.6.	A noção de responsabilidade assenta-se em torno da expectativa de observância de comportamentos impostos pelas normas jurídicas ou determinados por preceitos éticos vigentes no corpo social. Daí decorrem noções como as de 'culpa' e de 'boa-fé', que são importantes, mas não são indispensáveis para a responsabilização pelo ressarcimento (embora a noção de culpa seja relevante para fins de punição) . 
7.7.	Com efeito, a presença da boa-fé (padrões de lealdade, de confiança, de respeito a legítimas expectativas) não acarreta a desnecessidade de reparar o dano causado. Nesse sentido, é evidente o art. 12 da Lei 8.443/1992, ao estabelecer que, se reconhecida a boa-fé, a reparação do dano - que ainda assim é necessária - apenas eliminará certos gravames: os juros de mora e um possível julgamento pela irregularidade das contas. 
7.8.	O dever de indenizar também prescinde do elemento culpa, notadamente quando fundado na proibição de enriquecimento sem causa. Nessa hipótese, aliás, é nítida a distinção entre ilicitude e danosidade. Assim, por exemplo, quem recebe vantagem indevida (e por isso causa dano a quem a concedeu) é obrigado a restituir o equivalente, mesmo que não tenha concorrido para o recebimento (logo, não tenha atuado com culpa) , salvo hipóteses excepcionais, em que a devolução é dispensada por outras razões, como previsto na Súmula 106 da jurisprudência do TCU.
7.9.	É importante observar que o direito moderno objetiva essas duas noções, de culpa e de boa-fé, de modo a não ser necessário perquirir aspectos subjetivos do agente. Assim, age com culpa quem se desvia de um padrão de conduta diligente, do mesmo modo que age sem boa-fé quem se distancia de um padrão de lealdade e confiança socialmente esperados, contrariando expectativas legítimas que decorrem dos referidos padrões. 
7.10.	Culpa e boa-fé não deixam de ser, assim, instrumentos para valoração de condutas, já que exigem a comparação do comportamento concreto com aqueles cânones socialmente estabelecidos, de diligência e de lealdade e confiança. 
7.11.	Na hipótese dos autos, o recorrente sustenta ter agido sem culpa e com boa fé. Contudo, essa alegação não merece prosperar.
7.12.	No caso em análise, a responsabilidade pelo dano ao erário deve recair sobre aquele que tinha a incumbência de gerir os recursos federais destinados ao convênio. Nesse sentido, diversos documentos acostados aos autos demonstram ter sido o ex-Prefeito o gestor dos recursos públicos transferidos mediante o Convênio 1.495/2000, sendo signatário dos seguintes documentos ou termos:
a)	Ofício de solicitação de recursos financeiros para a implantação do projeto de aterro sanitário para resíduos sólidos (peça 1, p. 3) 
b)	Convênio 1495/2000 (peça 3, p. 5) 
c)	Edital de licitação para contratação de empresa executora (peça 7, p. 7) 
d)	Homologação e adjudicação da licitação (peça 7, p. 28) 
e)	Autorização de pagamento (peça 7, p. 31) 
f)	Aceitação definitiva da obra (peça 9, p. 4) 
7.13.	Após a análise da defesa apresentada pelo ex-Prefeito, as seguintes irregularidades lhe foram atribuídas, as quais caracterizam a sua culpa: (a) não comprovação da execução de parte dos serviços programados, em face de pagamento por serviços não executados (itens 29 e 42 da proposta de deliberação do acórdão recorrido) ; (b) efetivação de alterações de projeto e especificações sem que fosse solicitada a autorização da entidade concedente, caracterizando o descumprimento do art. 10 da OS/Funasa 01, da subcláusula primeira da cláusula nona do Convênio 1495/2000 e do art. 15 da IN/STN 01/97 (item 44) .
7.14.	Quanto à alegação de boa-fé, é importante enfatizar que o seu reconhecimento não afastaria, por si só, o dever de indenizar o prejuízo causado ao erário. Apenas faria incidir, conforme já exposto, o benefício legal do art. 12 da Lei 8.443/1992, conferindo-se ao responsável prazo adicional para quitar a dívida atualizada monetariamente (sem incidência de juros de mora) , evitando-se a condenação com esse encargo e, ainda, o julgamento pela irregularidade das contas (se inexistentes outras irregularidades) .  
7.15.	A concessão desse benefício, porém, exige a valoração da conduta, sendo deferido apenas ao agente que, não obstante o dever de indenizar, tenha atuado com lealdade, sem ferir expectativas legítimas ou sem abusar dos direitos de que dispunha. Trata-se, aqui, da boa-fé na sua acepção objetiva, também denominada de normativa, relacionada a um modelo objetivo de conduta social, fundado na honestidade, na lealdade e na probidade.
7.16.	No caso concreto, as irregularidades praticadas pelo recorrente, mencionadas no item 7.13 do presente exame, somadas às pendências detectadas pela Funasa na prestação de contas, tais como a rejeição da inclusão do valor relativo à desapropriação do terreno na contrapartida (R$ 8.520,00) , a realização de pagamento à construtora após o fim da vigência do convênio (R$ 6.348,00) e a ausência de assinatura de engenheiro no termo de aceitação definitiva da obra, consignadas no item 5 da proposta de deliberação do acórdão recorrido, contradizem o argumento apresentado, segundo o qual o recorrente teria agido de boa-fé. Quem assim age, não atua segundo os cânones de lealdade socialmente estabelecidos. Ao contrário, deixa de adotar a conduta imposta pelo próprio ordenamento jurídico.
7.17.	A par desses argumentos, não merecem prosperar as alegações do recorrente quanto à sua responsabilização, tampouco reconhecer-lhe a boa-fé.
7.18.	Quanto aos demais responsáveis mencionados pelo recorrente, não há elementos nos autos que justifiquem a apuração de sua responsabilidade, tendo em vista, inclusive, esta etapa processual, de análise de recurso de revisão. Tampouco o recorrente apresenta elementos que justifiquem essa medida, razão pela qual não deve ser acatada sua tese.
CONCLUSÃO
8.		Das análises anteriores conclui-se que:
a)	a realização de vistoria pela entidade concedente sem comunicação prévia ao responsável e o indeferimento de pedido de nova vistoria não caracterizaram ofensa aos princípios da ampla defesa e do contraditório, visto que esses princípios se concretizaram com a citação válida pelo TCU, com a devida apreciação das alegações de defesa aduzidas pelo responsável e com a oportunidade de interpor recursos;
b)	os elementos apresentados pelo recorrente (recibo, fotografias e declarações de terceiros) não comprovam a execução do objeto pactuado;
c)	constitui ônus do gestor a produção das evidências necessárias para comprovar o adequado uso dos recursos públicos, não cabendo a este Tribunal, portanto, intimar terceiros para que esclareça questões as quais seriam atribuição do ex-Prefeito;
d)	as irregularidades constatadas, tais como não comprovação da execução de parte dos serviços programados, em face de pagamento por serviços não executados e efetivação de alterações de projeto e especificações sem que fosse solicitada a autorização da entidade concedente, bem como as pendências detectadas pela Funasa na prestação de contas, caracterizam a culpa do recorrente e afastam a alegação de boa-fé.
8.1.	Com base nessas conclusões, opina-se pela negativa de provimento do recurso de revisão interposto por João Maria Marques Rosa contra o Acórdão 1072/2012-TCU-Primeira Câmara.
PROPOSTA DE ENCAMINHAMENTO
Ante o exposto, submetem-se os autos à consideração superior, propondo-se, com fundamento no art. 35 da Lei 8.443/1992:
	a) conhecer do recurso de revisão e, no mérito, negar-lhe provimento;
	b) dar ciência da deliberação ao recorrente, à Superintendência Estadual da Funasa em Santa Catarina e à Procuradoria da República no estado de Santa Catarina."
Por sua vez, o Ministério Público junto a esta Corte, representado pela Procuradora-Geral Cristina Machado da Costa e Silva, manifesta-se pelo conhecimento do recurso interposto, para, no mérito, dar-lhe provimento, com vistas a julgar regulares com ressalva as contas do responsável e dar-lhe quitação. Em essência, são os seguintes os argumentos que suportam o posicionamento do Parquet especializado:
" (...) 19.	Por intermédio do Recurso de Revisão aviado pelo Recorrente, alega-se, em apertada síntese, ofensa ao contraditório, insuficiência de provas para a condenação do responsável e existência de documentos comprobatórios da execução dos itens impugnados na 2.ª vistoria da Funasa.
20.		Com as devidas vênias da Serur e também das deliberações pretéritas, ao percorrer novamente todo o extenso material documental constante destes autos, revemos nossa posição anterior para entender pela inexistência de material probatório capaz de atestar, com razoável certeza, a ocorrência de débito quantificado nesta TCE, conforme exporemos a seguir.
21.		Primeiramente, é oportuno deixar claro que o brocardo tão caro ao TCU, de que compete ao gestor comprovar a boa e regular aplicação dos recursos que lhe foram confiados, não se mostra perfeitamente aplicável à hipótese destes autos, ao menos para imputar responsabilidade ao Senhor João Maria Marques Rosa, uma vez que o ex-Prefeito se desincumbiu de apresentar, documentalmente, os elementos componentes da prestação de contas, demonstrando formalmente a utilização dos recursos por ele geridos no objeto pactuado.
22.		Note-se, aliás, que o motivo de sua condenação consistiu na inexecução dos serviços pagos, ocasionada pela quebra dessa presunção juris tantum de aplicação dos valores no objeto pactuado que a documentação comprobatória dos gastos geraria, em decorrência de vistoria in loco promovida pela Funasa, a qual atestou execução inferior aos pagamentos realizados.
23.		Em situações dessa espécie, tem-se, em regra, uma documentação a título de prestação de contas formalmente apta a gerar a aprovação dos gastos, contudo, uma prova produzida pela Administração, in casu a visita técnica in loco, desfaz essa convicção e transfere para o gestor a necessidade de contraditar essa prova.
24.		É basicamente o que temos neste feito, uma vez que a documentação comprobatória dos gastos não foi questionada, mas a própria execução dos serviços que essa documentação atestaria é que foi colocada em dúvida, ante os percentuais de inexecução levantados pela Funasa em suas fiscalizações. A propósito, o Relator do Acórdão 1072/2012-TCU-Primeira Câmara deixa clara essa percepção, consoante se depreende dos seguintes trechos de seu Voto:
'29.	Assim, utilizando-se a planilha anexada pela Funasa ao Relatório de Visita Técnica n° 2 (fls. 384-v. 1) , chega-se ao débito de R$ 80.779,94, equivalente a diferença entre o valor total transferido (R$ 146.250,00) e o valor dos itens executados (R$ 65.470,06) . Esclareça-se que esse débito corresponde a serviços programados e pagos, porém não executados.
 (...) 
42.	Diante da não comprovação da execução de parte dos serviços programados e pagos, resta o débito de R$ 80.779,94, sob a responsabilidade do Sr. João Maria Marques Rosa'. (peça 20, pp. 10/11) .
25.		Resta então, ao ex-Prefeito e Recorrente, buscar desconstituir a convicção a que chegou o TCU, fundado nas constatações provenientes da Funasa, de inexecução parcial do objeto do convênio.
26.		Esse aspecto, em nossa visão, assume singular importância no caso em tela, uma vez que foram diversas as visitas técnicas realizadas pela Funasa, acompanhadas de material fotográfico, podendo-se detectar algumas inconsistências e deficiências nesses trabalhos, impeditivas de motivarem a conclusão de débito e, sobretudo, de sua precisa quantificação.
27.		Por oportuno, cumpre salientar que o débito destes autos é resultante das constatações feitas no Relatório de Visita Técnica 2, de 17/06/2003, no qual o engenheiro Anderson Truppel se sentiu perfeitamente qualificado para apontar todas as deficiências e inconsistências entre a obra e o Plano de Trabalho aprovado, apresentado relatório de execução bastante minucioso sobre cada item e subitem previsto (peça 8, pp. 22/34) .
28.		Por outro lado, esse mesmo servidor público, quando instado pelo responsável a comparecer ao Município e a verificar novamente o cumprimento das exigências feitas pela Funasa, após possível saneamento das falhas apontadas pelo Concedente, simplesmente se esquivou de realizar o mesmo trabalho que havia feito na vistoria antecedente (motivadora do débito) , alegando a existência de situações conflitantes e dificuldade para emitir novo relatório final com as informações apresentadas, restringindo-se ele a reproduzir o quadro de execução dos serviços com os percentuais encontrados na segunda vistoria e a juntar fotos do local de vistoria (peça 10, pp. 33/35) .
29.		Duas observações iniciais sobressaem dos fatos acima evidenciados. Uma primeira é a de que se o engenheiro não se sentia, por quaisquer razões, qualificado para atestar a execução ou não das obras, segundo a documentação apresentada pela Prefeitura quando da emissão do terceiro laudo de vistoria, esta mesma deficiência de sua qualificação deveria atingir também os laudos anteriores, fragilizando sobremaneira não apenas este último, mas também outros por ele subscritos, inclusive o Relatório de Visita Técnica 2, no qual se baseou a decisão condenatória do Tribunal, uma vez que a sua afirmação de que tinha dificuldades para a emissão de um novo relatório sobre os mesmos pontos que foram por ele vistoriados em inspeção anterior demonstra a sua inaptidão para realizá-la em qualquer fase da mensuração das etapas construídas, e não apenas naquela última, na qual alegadamente o Responsável havia saneado as pendências apontadas anteriormente.
30.		Não há uma justificativa plausível no processo para que ele tenha sido tão detalhista na execução da segunda vistoria (17/06/2003) , discriminando a execução quantitativa de cada um dos subitens que compunham as fases das obras e, ao mesmo tempo, não tenha feito o mínimo esforço para fazer essas mesmas medições em 22/06/2004, consignando inclusive, ainda que implicitamente, a sua aparente incompetência técnica para averiguar a construção do objeto pactuado e solicitando a execução de nova vistoria, caso necessária, a ser feita por engenheiro da área de resíduos sólidos do DENSP.
31.		Em suma, sobre esse primeiro aspecto, entendemos que se o engenheiro não tinha qualificação técnica ou não se sentia apto para emitir parecer conclusivo quando da realização da terceira visita ao local das obras, esta mesma incapacidade/inaptidão se irradia também para aquela segunda vistoria, na qual toda a conclusão pela existência e quantificação do débito está calcada.
32.		Uma segunda observação a ser feita a respeito dessas vistoria é a de que as fotos juntadas pelo engenheiro da Funasa na terceira visita técnica demonstram, nitidamente, uma evolução das obras - senão a conclusão das etapas de obra previstas -, suficiente para demonstrar, no mínimo, uma diminuição do débito atribuído ao responsável, fato esse a corroborar a ideia de inépcia da referida vistoria para fins de quantificação do prejuízo, sequer mesmo por estimativa, uma vez que nesta terceira visita não se apontou qualquer acréscimo na execução das obras, diferentemente das provas fotográficas trazidas pelo fiscal, estas comprobatórias de evidente evolução no quadro construtivo do aterro.
33.		Apenas para exemplificar o ponto supra, do confronto das fotos tiradas pelo engenheiro da Funasa nas visitas 2 e 3 (peça 8, p. 28 em comparação com peça 10, p. 35, melhor visualizado na peça 23, p. 37 a 54) , percebe-se a execução de mais do que duas trincheiras de lixo séptico, bem como a execução dos tubos para extração dos gases, itens esses considerados inexecutados na segunda visita e passíveis de verificação até mesmo visual nas fotos constantes da terceira visita, impossibilitando a adoção daqueles percentuais encontrados na segunda vistoria como estimativa confiável, para fins de satisfação ao disposto no art. 210, § 1.º, inciso II, do RI/TCU.
34.		Também as fotografias constantes da peça 23, p. 62-66, corroboram essa percepção de que houve evolução construtiva nas obras do aterro, senão conclusão integral destas, fatos esses simplesmente negligenciados pelo engenheiro da Funasa encarregado das vistorias.
35.		Como dito acima, esta evolução é suficiente para descaracterizar a exatidão do quantitativo do débito apurado na 2ª Visita Técnica, não podendo ser aquele referencial tomado como válido para a quantificação do dano, sequer sob estimativa, visto que a evolução nas obras ocorrida entre a 2ª e 3ª vistorias não foram objeto de mensuração pelo engenheiro da Funasa.
36.		Nesse contexto, por considerarmos que a vistoria na qual se calca o débito não deve ser considerada válida, no caso em concreto, ante as inconsistências e deficiências acima apontadas, e não havendo possibilidade de o Tribunal, norteado pelo art. 210, §1.º, II, do RI/TCU, estimar, por meios confiáveis, quantia que seguramente não excederia o real valor devido - e nem mesmo se há algum débito a ser ressarcido pelo responsável -, deve-se dar provimento ao presente recurso, para fins de afastar o débito imputado ao Responsável, julgando-se regulares com ressalva as suas contas.
37.		Outro ponto também abordado no Revisional diz respeito ao recebimento da totalidade da manta PEAD, ora comprovado pelo atesto da área responsável da Prefeitura, emitido no verso da nota fiscal (peça 71, p. 2) , não reproduzido na documentação que integrou a prestação de contas, o que reduziria, em tese, o débito atribuído ao ex-Prefeito.
38.		Acerca deste tópico, por ocasião do julgamento da TCE, o Relator salientou que não havia comprovação do recebimento das mantas, nem da realização do serviço de instalação, convicção essa que não seria alterada pelo "termo de entrega da licitação" (peça 20, p. 11, item 41 do Voto) . Todavia, o documento novo trazido pelo Recorrente pode ser aceito para fins de comprovação da entrega do material, embora não de sua instalação, reduzindo o débito que lhe foi imputado.
39.		Com essas breves considerações, e pedindo vênias aos que nos antecederam, esta representante do Ministério Público se manifesta pelo conhecimento do Recurso de Revisão interposto pelo Senhor José Maria Marques Rosa, para, no mérito, dar-lhe provimento, com vistas a julgar regulares com ressalva as suas contas e dar-lhe quitação."
40.		Por fim, registre-se que, estando os autos neste Gabinete, ingressou pedido subscrito por advogada do Recorrente (peça 80) , dirigido ao nobre Relator, Ministro Bruno Dantas, solicitando a concessão de "tutela de urgência em caráter incidental", com vista a se atribuir efeito suspensivo ao presente Recurso de Revisão."
Por derradeiro, conforme mencionou o MP/TCU em seu parecer, o recorrente anexou petição (peça 80) na qual solicita concessão de efeito suspensivo ao recurso de revisão por ele interposto.
Embora em um primeiro momento tenha me inclinado a negar o referido efeito (peça 75) , ao reexaminar os autos, diante das circunstâncias narradas pelo recorrente e das peças posteriormente juntadas ao processo, notei estarem presentes os elementos que justificam sua concessão em caráter excepcional. 
Dessa forma, preenchidos os requisitos regimentais, proferi novo despacho no qual concedi ao recurso de revisão interposto por João Maria Marques Rosa (peças 68, 69 e 71) efeito suspensivo (peça 82) .
É o relatório.

Cristiane Cecon (OAB/SC 30.360), representando João Maria Marques Rosa (peça 42).

Procuradora-Geral Cristina Machado da Costa e Silva.

TOMADA DE CONTAS ESPECIAL. CONVÊNIO FIRMADO ENTRE A FUNASA E O MUNICÍPIO DE ABELARDO LUZ/SC. CONSTRUÇÃO DE SISTEMA DE RESÍDUOS SÓLIDOS. INEXECUÇÃO PARCIAL DO OBJETO. CONTAS IRREGULARES. DÉBITO. MULTA. RECURSO DE RECONSIDERAÇÃO. CONHECIMENTO. NÃO ACOLHIMENTO DAS RAZÕES RECURSAIS. NEGATIVA DE PROVIMENTO. EMBARGOS DE DECLARAÇÃO. NÃO CONHECIMENTO. RECURSO DE REVISÃO. IMPOSSIBILIDADE DE ESTIMATIVA DO VALOR DO DÉBITO POR INCONSISTÊNCIAS NAS VISTORIAS. CONHECIMENTO. PROVIMENTO. CONTAS REGULARES COM RESSALVA.

TOMADA DE CONTAS ESPECIAL (TCE)

Secretaria de Recursos (Serur); Secretaria de Controle Externo no Estado de Santa Catarina (Secex-SC).

Em exame, recurso de revisão interposto por José Maria Marques Rosa, ex-Prefeito de Abelardo Luz/SC, contra o Acórdão 1072/2012-TCU-Primeira Câmara, mantido pelo Acórdão 3803/2013-TCU-Primeira Câmara, que negou provimento ao recurso de reconsideração interposto, bem como pelo Acórdão 5590/2013-TCU-Primeira Câmara, que não conheceu dos embargos declaratórios opostos pela parte.
2.	Insurge-se o recorrente contra decisão que julgou irregulares estas contas especiais em razão da não comprovação de parte das despesas realizadas por meio do Convênio 1.495/2000, celebrado entre a Fundação Nacional de Saúde - Funasa - e o município, que visou à construção de um sistema de resíduos sólidos, com usina de reciclagem e aterro sanitário.
3.	O débito apurado derivou da diferença entre o valor total transferido, R$ 146.250,00, e o valor dos itens executados, R$ 65.470,06, levantados pela Funasa no Relatório de Visita Técnica nº 2 (peça 8, p. 34) .
4.	Nesta oportunidade, em resumo, o recorrente traz as seguintes alegações: (i) ofensa ao princípio da ampla defesa e do contraditório pela ausência de comunicação prévia da vistoria realizada em 10/6/2005, bem como pelo indeferimento do pedido de nova vistoria por parte da Funasa; (ii) divergências entre os fundamentos utilizados pelo TCU em sua condenação e os laudos de vistoria da Funasa; (iii) questionamentos quanto aos quatro itens previstos na execução da obra: terraplanagem, obras de arte especiais, infraestrutura e paisagismo; e (iv) ausência dos requisitos necessários à sua responsabilização, tais como a caracterização de conduta improba, má-fé, dolo, culpa ou desvio de finalidade.
5.	Após examinar as razões recursais, a Secretaria de Recursos (Serur) concluiu que os argumentos trazidos pelo recorrente não são capazes de alterar a deliberação recorrida, opinando, portanto, pela negativa de provimento do recurso. 
6.	Por outro lado, a representante do MP/TCU emite parecer pelo conhecimento do recurso de revisão interposto para, no mérito, dar-lhe provimento, com vistas a julgar regulares com ressalva as contas do responsável e dar-lhe quitação.
7.	Preliminarmente, ratifico o despacho exarado no sentido de que o presente recurso merece ser conhecido, porquanto preenche os requisitos de admissibilidade previstos nos arts. 32, inciso III, e 35, inciso II, segunda parte, da Lei 8.443/1992.
8.	Quanto ao mérito, acompanho integralmente a análise realizada pelo Ministério Público junto a esta Corte, transcrita no Relatório precedente, a qual examinou a questão à luz dos fatos e argumentos apresentados pelo recorrente. Incorporo, portanto, seus fundamentos às minhas razões de decidir, sem prejuízo das seguintes considerações.
9.	Ao reexaminar todos os elementos constantes dos autos, esposo o entendimento do Parquet quanto à inexistência de material probatório suficiente para corroborar a ocorrência de débito quantificado no presente processo. 
10.	Ante a peculiaridade da situação apresentada, curvo-me à conclusão de que a máxima que atribui ao gestor a incumbência de demonstrar a boa e regular aplicação dos recursos que lhe foram confiados não se mostra perfeitamente aplicável à hipótese aqui tratada, pelo menos no que tange à atribuição de responsabilidade ao ex-prefeito, uma vez que foi demonstrada formalmente a utilização dos recursos do objeto da avença.
11.	Como bem ressaltado pela nobre Procuradora-Geral, no presente caso, há que se considerar que toda a documentação formal foi efetivamente entregue pelo responsável e, em si, considerada satisfatória pelo tomador de contas, sendo os relatórios de vistoria os únicos elementos em que se baseou a sua condenação nestes autos.
12.	Ocorre que as inconsistências observadas nesses relatórios colocam em xeque sua credibilidade e, portanto, não se pode afirmar, com razoável grau de certeza, que as obras não foram integralmente executadas.
13. 	Em linhas gerais, restou evidenciado que as vistorias realizadas não comprovaram, cabalmente, as irregularidades alegadas. É inquestionável a imprescindibilidade da consistência de qualquer prova produzida pela Administração, e, portanto, é fundamental que as evidências trazidas nas tomadas de contas especiais repousem sobre fatos, e não sobre premissas ou suposições.
14.	Com efeito, compulsando as peças 8 e 10 dos autos, respectivamente referentes aos relatórios de visitas técnica nº 2 e nº 3, é possível estabelecer comparação entre os documentos e confirmar que houve substancial modificação nos serviços executados entre as duas datas.
15.	O primeiro laudo se apresenta de maneira detalhada, com enfoque minucioso dos diversos pontos que compunham o empreendimento, a exemplo da terraplanagem, obra de artes especiais, infraestrutura e paisagismo, acompanhado de cotejo entre os custos previstos e os montantes efetivamente executados. 
16.	Já no segundo laudo, o fiscal limitou-se a invocar dificuldades para emissão de novo relatório final, diante das diferentes documentações técnicas encaminhadas pela Prefeitura, a despeito da evolução construtiva nas obras do aterro, conforme demonstram as fotografias correspondentes.
17.	Isto posto, arremata o Parquet especializado: 
35.		(...) , esta evolução é suficiente para descaracterizar a exatidão do quantitativo do débito apurado na 2.ª Visita Técnica, não podendo ser aquele referencial tomado como válido para a quantificação do dano, sequer sob estimativa, visto que a evolução nas obras ocorrida entre a 2.ª e 3.ª vistorias não foram objeto de mensuração pelo engenheiro da Funasa.
36.		Nesse contexto, por considerarmos que a vistoria na qual se calca o débito não deve ser considerada válida, no caso em concreto, ante as inconsistências e deficiências acima apontadas, e não havendo possibilidade de o Tribunal, norteado pelo art. 210, §1.º, II, do RI/TCU, estimar, por meios confiáveis, quantia que seguramente não excederia o real valor devido - e nem mesmo se há algum débito a ser ressarcido pelo responsável -, deve-se dar provimento ao presente recurso, para fins de afastar o débito imputado ao Responsável, julgando-se regulares com ressalva as suas contas.
37.		Outro ponto também abordado no Revisional diz respeito ao recebimento da totalidade da manta PEAD, ora comprovado pelo atesto da área responsável da Prefeitura, emitido no verso da nota fiscal (peça n.º 71, p. 2) , não reproduzido na documentação que integrou a prestação de contas, o que reduziria, em tese, o débito atribuído ao ex-Prefeito.
38.		Acerca deste tópico, por ocasião do julgamento da TCE, o Relator salientou que não havia comprovação do recebimento das mantas, nem da realização do serviço de instalação, convicção essa que não seria alterada pelo "termo de entrega da licitação" (peça n.º 20, p. 11, item 41 do Voto) . Todavia, o documento novo trazido pelo Recorrente pode ser aceito para fins de comprovação da entrega do material, embora não de sua instalação, reduzindo o débito que lhe foi imputado." (grifei) 
 
18.	Destarte, os elementos constantes dos autos levam-se a compartilhar da mesma percepção da representante do Ministério Público de Contas no sentido de que as evidências produzidas nos autos não resistem a uma análise mais detida de sua essência. A meu ver, não é possível confirmar a ocorrência de dano ao erário imputada ao responsável, uma vez verificadas inconsistências que fragilizam substancialmente a confiabilidade das comparações e dos cálculos efetuados nas vistorias, conforme explicitado neste voto.
19.	Feitas essas considerações, entendo que o presente recurso deve ser provido para julgar regulares com ressalva as contas de José Maria Marques Rosa e dar-lhe quitação.
20.	Registro, por fim, que, após pedir vistas do processo a fim de verificar melhor as questões discutidas, o eminente Ministro Augusto Sherman restituiu os autos a meu gabinete informando que anuiria à presente decisão. 
	Ante o exposto, voto por que o Tribunal adote o Acórdão que ora submeto à deliberação deste Colegiado.
TCU, Sala das Sessões Ministro Luciano Brandão Alves de Souza, em 13 de junho de 2018.
Ministro BRUNO DANTAS 
Relator